臺灣臺中地方法院刑事判決　　　　　　　　　　　九十一年度豐簡上字第三六號
　　上　訴　人　臺灣臺中地方法院檢察署檢察官
　　被　　　告　丙○○
　　選任辯護人　郭明仁律師
右列上訴人因被告家庭暴力防治法之傷害案件，不服本院豐原簡易庭九十一年度豐簡
字第二七八號，中華民國九十一年七月十四日第一審簡易判決（聲請簡易處刑案號：
九十一年度偵字第五三○四號）提起上訴，本院管轄第二審之合議庭判決如左：
    主  文
原判決撤銷。
丙○○連續傷害直系血親尊親屬之身體，處拘役伍拾玖日，如易科罰金，以參佰元折
算壹日。
    事  實
一、丙○○係乙○○及丁○○之孫，三人具有家庭暴力防治法第三條第三款所定之直
    系血親關係。丙○○於民國九十一年二月二十一日上午十時三十分許，在臺中縣
    豐原市○○街二一號住處，因丁○○懷疑丙○○竊取其物品，二人發生爭執，乙○○不滿丙○○對丁○○態度不佳，即持水果刀欲追砍丙○○，丙○○為排除乙○○不法之侵害，並防衛自己身體之權利，遂基於防衛之意思，拾起地上之掃把
    及噴農藥用鋁管持以抵擋，然於抵擋間超越客觀上必要之程度，以掃把及噴農藥
    用鋁管反擊乙○○之身體，致乙○○受有右頭部撕裂傷約九公分長、右上肢瘀血
    約八乘以五公分、右手大拇指瘀血、左背後瘀血約十二乘以五公分、左上肢大範
    圍瘀血腫脹、右手腕瘀血約八乘以五公分合併撕裂傷約四公分長等傷害。嗣因丁○○自後拉住丙○○加以阻攔，丙○○再基於普通傷害之犯意，以掃把及噴農藥
    用鋁管毆打丁○○之身體，致丁○○受有左膝、左小臂多處擦挫傷等傷害。
二、案經被害人乙○○、丁○○訴由臺中縣警察局豐原分局報告臺灣臺中地方法院檢
    察署檢察官偵查後聲請簡易判決處刑。
    理  由
一、右揭犯罪事實，業據被告丙○○於本院調查、審理時坦承不諱（見本院簡上卷第
    三五、四八頁），核與證人即目擊事發過程之鄰人甲○○於本院調查時證述：「
    我當天早上九點半左右回到我住處，聽到丙○○在大喊『你要殺我就過來，我讓
    你殺』，我看到丙○○要往外面跑，乙○○拿著水果刀在追丙○○，丙○○手持
    掃把在抵擋，後來掃把斷在地上，丙○○又拿噴農藥的鋁管在抵擋，丁○○在後
    面拉丙○○企圖要阻擋」等語相符（見本院簡上卷第三六至三八頁），並有行政
    院衛生署豐原醫院診斷證明書二紙附卷可稽（見偵卷第一○、一一頁），復有掃
    把及噴農藥鋁管各一支扣案可資佐證，足見被告自白與事實相符。本件事證明確
    ，被告犯行堪以認定。
二、按「對於現在不法之侵害，而出於防衛自己或他人權利之行為，不罰。但防衛行
    為過當者，得減輕或免除其刑」，刑法第二十三條定有明文。本件依證人甲○○
    前揭證詞，足見被告係在告訴人乙○○持刀追砍之情況下，為排除告訴人乙○○
    不法之侵害，並防衛自己身體之權利，始拾起掃把及噴農藥用鋁管抵擋，符合正
    當防衛之要件。惟被告年僅十九歲，身體強壯，反應靈活；而告訴人乙○○（十
    二年十一月十八日生）則已七十八歲，體能狀況遠不如被告，且被告與告訴人乙○○間為直系血親之祖孫關係，被告遭告訴人乙○○侵害時，其防衛權應較受一
    般人侵害時受限制，被告於面對告訴人乙○○不法侵害時，原應儘量採取迴避措
    施，縱然無法迴避，亦應採取低危險性之保護措施，然被告卻採取以掃把及噴農
    藥用鋁管反擊之高危險性措施，造成告訴人乙○○受有左右上肢甚至頭部多處瘀
    血之傷害，且由告訴人乙○○所受傷害之部位遍及頭部、雙手甚至背部等情觀之
    ，被告在客觀上顯已逾越行使正當防衛權所必要之程度，而屬防衛過當。又正當
    防衛僅得對不法侵害者主張，而不可針對第三人，是被告傷害告訴人丁○○部分
    之犯行，核與正當防衛無涉。選任辯護人為被告辯稱：被告傷害丁○○部分亦屬
    於正當防衛等語，於法不合，尚非可採。聲請簡易判決處刑意旨漏未論述被告傷
    害告訴人乙○○犯行之部分係屬正當防衛，僅因防衛行為過當而仍成立傷害罪，
    容有未洽，應予補充。另防衛過當之行為在本質上仍屬故意行為，僅因行為人行
    為時係處於特別情狀下，欠缺足夠時間與清晰理智判斷，致防衛行為逾越必要之
    程度，其行為在法律評價上可非難性較低，法律乃特別規定得減輕或免除其刑。
    選任辯護人為被告辯稱：被告係因防衛過當而誤傷告訴人乙○○，應成立過失傷
    害罪等語，容有誤會，併予敘明。
三、核被告所為，係犯刑法第二百七十七條第一項普通傷害罪，而屬家庭暴力防治法
    第二條第二項所稱之家庭暴力罪。被告對於直系血親尊親屬犯刑法第二百七十七
    條第一項之罪，應依刑法第二百八十條規定，加重其刑。聲請簡易判決處刑意旨
    漏未論述被告所為應依刑法第二百八十條規定加重其刑，應予補充。被告先後傷
    害告訴人乙○○、丁○○身體之犯行，時間緊接，犯罪構成要件相同，顯係基於
    概括犯意為之，應依連續犯之規定論以一罪，並遞加重其刑。
四、原審認被告所犯罪證明確，予以論罪科刑，固非無見。惟原判決既已引用檢察官
    聲請簡易判決處刑書犯罪事實欄所載「乙○○即持刀子欲傷害丙○○」，卻漏未
    論述被告持掃把及噴農藥用鋁管抵擋，造成告訴人乙○○受有如事實欄所載傷勢
    之行為，係屬正當防衛而有防衛過當之情形，尚有未合。檢察官循告訴人乙○○
    之請求提起上訴，指原判決量刑過輕，雖無理由，然原判決既有上述可議之處，
    自應由本院予以撤銷，另為適當之判決。爰審酌被告素行良好，前無任何犯罪紀
    錄，有臺灣高等法院被告全國前案紀錄表附卷可憑（見本院簡上卷第二二頁），
    行為時年僅十九歲，未經深思熟慮而犯下本案，事後坦承犯行，並於本院審理時
    當庭下跪向告訴人乙○○道歉，足見已有悔悟之心，惟告訴人乙○○仍堅稱不願
    意原諒被告，暨告訴人乙○○、丁○○所受傷勢等一切情狀，量處如主文所示之
    刑，並諭知易科罰金之折算標準。扣案之掃把及噴農藥用鋁管各一支，雖係被告
    持以犯本罪所用，然為被告家中之物，而非被告個人所有，爰不併予宣告沒收，
    附此敘明。
據上論斷，應依刑事訴訟法第四百五十五條之一第一項、第三項、第三百六十九條第
一項前段、第三百六十四條、第二百九十九條第一項，刑法第五十六條、第二百七十
七條第一項、第二百八十條、第二十三條但書、第四十一條第一項前段，罰金罰鍰提
高標準條例第一條前段、第二條，判決如主文。
本案經檢察官高永棟到庭執行職務。
中      華      民      國      九十一      年      十一    月    五    日
                                臺灣臺中地方法院刑事第四庭
                                    審判長法  官  鄭  文  祺
                                          法  官  張  靜  琪
                                          法  官  羅  智  文
右正本證明與原本無異。
不得上訴。
                                          書記官
中      華      民      國      九十一      年      十一    月    七    日
附錄論罪科刑法條
刑法第二百七十七條第一項
傷害人之身體或健康者，處三年以下有期徒刑、拘役或一千元以下罰金。
刑法第二百八十條
對於直系血親尊親屬，犯第二百七十七條或第二百七十八條之罪者，加重其刑至二分
之一。
